ACORDAO-COMPLETO-2388951

ACÓRDÃO 13079/2019 ATA 44/2019 - SEGUNDA CÂMARA

VISTOS, relatados e discutidos estes autos de Tomada de Contas Especial instaurada pela Fundação Nacional de Saúde - Funasa em desfavor da Sra. Joselita Camila Bianor Farias Cansanção (CPF XXX.910.954-XX) , na condição de ex-prefeita municipal de Porto de Pedras/AL (gestão 2013-2016) , em razão da não consecução dos objetivos pactuados no Convênio 368/2007 (Siafi 620550) , que teve por objeto a execução de sistema de abastecimento de água no município, com vigência de 31.12.2007 a 24.4.2014, e repasse federal no total de R$ 500.000,00, 
ACORDAM os Ministros do Tribunal de Contas da União, reunidos em Sessão da Segunda Câmara, com fundamento nos arts. 1º, inciso I, 16, inciso III, alínea "c", da Lei nº 8.443, de 16 de julho de 1992, c/c os arts. 19 e 23, inciso III, da mesma Lei, e com arts. 1º, inciso I, 209, inciso III, 210 e 214, inciso III, do Regimento Interno do TCU, em: 
9.1. considerar revéis o Sr. Amaro Guimarães Rocha Júnior (CPF: XXX.670.634-XX) e a Sra. Joselita Camila Bianor Farias Cansanção (CPF: XXX.910.954-XX) , com fundamento no § 3º,        art. 12, Lei 8.443/1992;
9.2. julgar irregulares as contas do Sr. Amaro Guimarães Rocha Júnior (CPF: XXX.670.634-XX) , na qualidade de Prefeito Municipal de Porto de Pedras/AL (gestão 2009-2012) ; da Sra. Joselita Camila Bianor Farias Cansanção (CPF: XXX.910.954-XX) , na qualidade de Prefeita Municipal de Porto de Pedras/AL (gestão 2013-2016) ; e da empresa Resolve Manutenção e Limpeza Ltda. (CNPJ: 03.757.322/0001-78) , na qualidade de contratada pelo poder público, condenando-os ao pagamento das quantias a seguir especificadas, com a fixação do prazo de quinze dias, a contar da notificação, para comprovarem, perante o Tribunal (art. 214, inciso III, alínea "a", do Regimento Interno) , o recolhimento das dívidas aos cofres da Fundação Nacional de Saúde - Funasa, atualizada monetariamente e acrescida dos juros de mora, calculados a partir das datas indicadas, até a data do efetivo recolhimento, na forma prevista na legislação em vigor:
- Sr. Amaro Guimarães Rocha Júnior:
	VALOR (R$) 
	DATA 

	241.448,54
	16/8/2012

	8.549,77
	22/10/2012

	113.501,69
	6/12/2012

- Sr. Amaro Guimarães Rocha Júnior e empresa Resolve Manutenção e Limpeza Ltda., solidariamente. 
	VALOR (R$) 
	DATA 

	119.665,66
	6/12/2012

- Sra. Joselita Camila Bianor Farias Cansanção e empresa Resolve Manutenção e Limpeza Ltda., solidariamente.
	VALOR (R$) 
	DATA 

	16.834,34
	25/3/2013

9.3. aplicar, individualmente, ao Sr. Amaro Guimarães Rocha Júnior (CPF: XXX.670.634-XX) , à Sra. Joselita Camila Bianor Farias Cansanção (CPF: XXX.910.954-XX) e à empresa Resolve Manutenção e Limpeza Ltda. (CNPJ: 03.757.322/0001-78) , a multa prevista no art. 57 da Lei 8.433/1992, fixando-lhes o prazo de quinze dias, a contar da notificação, para comprovarem, perante o Tribunal (art. 214, inciso III, alínea "a", do Regimento Interno) , o recolhimento das dívidas aos cofres do Tesouro Nacional, atualizadas monetariamente desde a data de prolação deste Acórdão até a do efetivo recolhimento, se forem pagas após o vencimento, na forma da legislação em vigor:
- Sr. Amaro Guimarães Rocha Júnior
	VALOR (R$) 

	50.000,00

- Sra. Joselita Camila Bianor Farias Cansanção
	VALOR (R$) 

	5.000,00

- Resolve Manutenção e Limpeza Ltda.
	VALOR (R$) 

	10.000,00

9.4. autorizar, desde logo, nos termos do art. 28, inciso II, da Lei 8.443/1992, a cobrança judicial das dívidas caso não atendidas as notificações;
9.5. autorizar, caso solicitado, o pagamento das dívidas em até 36 parcelas mensais e consecutivas, nos termos do art. 26 da Lei 8.443/1992 e do art. 217 do Regimento Interno, fixando-lhes o prazo de quinze dias, a contar do recebimento da notificação, para comprovar perante o Tribunal o recolhimento da primeira parcela, e de trinta dias, a contar da parcela anterior, para comprovar o recolhimento das demais parcelas, devendo incidir sobre cada valor mensal, atualizado monetariamente, os juros de mora devidos, na forma prevista na legislação em vigor;
9.6. informar à Sra. Joselita Camila Bianor Farias Cansanção (CPF: XXX.910.954-XX) que a multa prevista no art. 58, inciso I, da Lei 8.433/1992, que seria aplicada por conta da não apresentação da prestação de contas no prazo devido, restou absorvida pela multa do art. 57 da mesma Lei (item 9.3 do Acórdão) , podendo ser aplicada em caso de supressão daquela em sede de recurso;
9.7. alertar os responsáveis de que a falta de comprovação do recolhimento de qualquer parcela importará no vencimento antecipado do saldo devedor, nos termos do § 2º do art. 217 do Regimento Interno deste Tribunal;
9.8. enviar cópia deste Acórdão ao Ministério da Saúde, à Fundação Nacional de Saúde - Funasa, à Secretaria Federal de Controle Interno e aos responsáveis, para ciência, informando que a deliberação, acompanhada do Relatório e Voto que a fundamentam, está disponível para consulta no endereço www.tcu.gov.br/acordaos, esclarecendo-se que, caso requerido, o TCU poderá fornecer as correspondentes cópias, em mídia impressa, aos interessados e aos responsáveis arrolados nestes autos;
9.9. encaminhar cópia deste Acórdão, bem como do Relatório e do Voto que o fundamentam, ao Procurador-Chefe da Procuradoria da República no Estado de Alagoas, nos termos do § 3º do art. 16 da Lei 8.443/1992 c/c o § 7º do art. 209 do Regimento Interno do TCU, para adoção das medidas que entender cabíveis.

Tomada de contas especial em razão da não consecução dos objetivos pactuados no convênio celebrado para a execução de sistema de abastecimento de água no município, consoante Plano de Trabalho.

Segunda Câmara

Prefeitura Municipal de Porto de Pedras - AL.

3. Interessados/Responsáveis:
3.1. Interessado: Fundação Nacional de Saúde (26.989.350/0001-16)
3.2. Responsáveis: Amaro Guimaraes da Rocha Junior (XXX.670.634-XX); Joselita Camila Bianor Farias Cansanção (XXX.910.954-XX); Resolve Limpeza e Manutenção Ltda. (03.757.322/0001-78).

13.1. Ministros presentes: Ana Arraes (Presidente), Augusto Nardes, Aroldo Cedraz e Raimundo Carreiro (Relator).
13.2. Ministro-Substituto presente: André Luís de Carvalho.

RAIMUNDO CARREIRO

Trata-se de tomada de contas especial instaurada pela Fundação Nacional de Saúde - Funasa em desfavor da Sra. Joselita Camila Bianor Farias Cansanção (CPF XXX.910.954-XX) , na condição de ex-prefeita municipal de Porto de Pedras/AL (gestão 2013-2016) , em razão da não consecução dos objetivos pactuados no Convênio 368/2007 (Siafi 620550) , que teve por objeto a execução de sistema de abastecimento de água no município, com vigência de 31.12.2007 a 24.4.2014.
2.	Os recursos federais repassados à municipalidade totalizaram R$ 500.000,00, ao passo que a contrapartida totalizou R$ 25.000,00.
INSTRUÇÃO INICIAL
3.	 A então Secretaria de Controle Externo no Estado de Alagoas - Secex-AL, em instrução à peça 5, corroborada pelo secretário substituto da unidade, peça 6, propôs ao então relator do feito, Ministro José Mucio, a citação da Sra. Joselita Camila Bianor Farias Cansanção (CPF: XXX.910.954-XX) , na condição de ex-prefeita do município de Porto de Pedras/AL (mandato 2013-2016) ; do Sr. Amaro Guimarães Rocha Júnior (CPF: XXX.670.634-XX) , igualmente na condição de ex-prefeito do município de Porto de Pedras/AL (mandato 2009/2012) ; e da pessoa jurídica Resolve Manutenção e Limpeza Ltda. (CNPJ: 03.757.322/0001-78) , na qualidade de empresa contratada pela Prefeitura Municipal de Porto de Pedras/AL. 
4.	O Ministro José Mucio, em Despacho à peça 7, "Considerando o suposto nexo de causalidade entre a inexecução do Convênio 134/2008 e a não serventia das obras até então executadas no âmbito do Convênio 368/2007, o que gera possível impugnação total das despesas desta avença", entendeu "ser imperiosa a identificação dos responsáveis que contribuíram para a paralisação do Convênio 134/2008, verificando-se, inclusive, se há TCE em curso, levando-se em conta a situação de inadimplente (peça 3) do convênio 134/2008, e possível relação de dependência entre os processos".
5.	Diante do Despacho à peça 7, a unidade instrutiva diligenciou ao Superintendente Estadual da Funasa no Estado de Alagoas para solicitar informações a respeito da situação da execução do Convênio 134/2008, inscrito no Siafi como inadimplente desde 2/6/2016, bem como se haveria processo de Tomada de Contas Especial em curso (peça 11) . Em atendimento à diligência, a Funasa acostou aos autos as peças 13 a 17.
6.	Novamente atuando no feito, o Ministro José Mucio determinou a adoção das seguintes medidas saneadoras (peça 21) :
"8. Em síntese, determino a realização das seguintes providências por parte da Secex/AL: 
a) citação de Amaro Guimarães Rocha Júnior em solidariedade com Resolve Limpeza e Manutenção Ltda. quanto ao dano de R$ 119.665,66 (6/12/2012) , decorrente de pagamento por serviços não realizados; 
b) citação de Joselita Camila Bianor Farias Cansanção em solidariedade com Resolve Limpeza e Manutenção Ltda. quanto ao dano de R$ 16.834,34 (25/3/2013) , em razão de pagamento por serviços não realizados; 
c) citação individual de Amaro Guimarães Rocha Júnior quanto ao débito de R$ 241.448,54 (16/8/2012) , R$ 8.549,77 (22/10/2012) e R$ 113.501,69 (6/12/2012) , por não exercer seu dever constitucional de comprovar a regular aplicação dos recursos que geriu; e 
d) audiência de Joselita Camila Bianor Farias Cansanção em razão da omissão em efetivar a prestação de contas do convênio."
7.	Conferindo cumprimento ao Despacho de peça 21, a Secex-AL expediu os ofícios de citação/audiência (peças 56 a 59 - Sr. Amaro Guimarães da Rocha Júnior; peça 29 - Sra. Joselita Camila Bianor Farias Cansanção; e peças 28 e 29 - Empresa Resolve Limpeza e Manutenção Ltda.) .
8.	Apenas a pessoa jurídica Resolve Limpeza e Manutenção Ltda. apresentou defesa (peças 33 a 53) .
INSTRUÇÃO FINAL DE MÉRITO
9.	Alterada a responsabilidade técnica do processo para a Secretaria de Controle Externo de Tomada de Contas Especial, a SecexTCE, em pronunciamentos uniformes, peças 69 a 71, manifestou-se no seguinte sentido:
"INTRODUÇÃO
	Trata-se de tomada de contas especial instaurada pela Fundação Nacional de Saúde - Funasa, Ministério da Saúde, em desfavor da Sra. Joselita Camila Bianor Farias Cansanção, ex-prefeita municipal de Porto de Pedras/AL (gestão 2013-2016) , em razão da não consecução dos objetivos pactuados no Convênio 368/2007 (Siafi 620550) celebrado para a execução de sistema de abastecimento de água no município, consoante Plano de Trabalho (peça 1, p. 13-17; 189-191) .
HISTÓRICO
2.	O Convênio 368/2007 (peça 1, p. 31-53) foi ajustado pelo valor total de R$ 525.000,00, dos quais R$ 500.000,00 oriundos do concedente, e R$ 25.000,00 correspondentes à contrapartida do município (peça 1, p. 43-45) . Os recursos federais foram repassados mediante as ordens bancárias a seguir indicadas:
	OB
	Data
	Valor (R$) 

	2012OB802709
	23/4/2012
	250.000,00

	20120B807689
	9/11/2012
	250.000,00

3.	O ajuste foi celebrado em 31/12/2007, pelo ex-prefeito José Rogério Cavalcante Farias (gestão 2005-2008) , tendo vigorado no período de 31/12/2007 a 24/4/2014, após sucessivas prorrogações de prazo, recaindo a data para prestação de contas final em 23/6/2014, conforme Cláusula Terceira do termo de convênio (peça 1, p. 39) .
4.	Além do signatário do convênio, durante a execução do ajuste sucederam-se à frente do executivo municipal os ex-prefeitos Amaro Guimarães Rocha Júnior (2009-2012) e Joselita Camila Bianor Farias Cansanção (2013-2016) . 
5.	Em 24/9/2012, o Relatório de Visita Técnica emitido pela Divisão de Engenharia e Saúde Pública - Diesp estimou a execução do convênio em 49,2%, basicamente pela realização dos serviços relativos à rede de distribuição (peça 1, p. 213-216) . A 2ª parcela foi repassada em 9/11/2012 (peça 1, p. 223) , ainda na gestão do ex-prefeito Amaro Guimarães Rocha Júnior, cujo mandato se estendeu até 31/12/2012.
6.	Em 7/2/2013, a ex-prefeita Joselita Camila Bianor Farias Cansanção, ao observar que a vigência iria expirar em 24/4/2013, solicitou a prorrogação do prazo da avença por mais 365 dias (peça 1, p. 225) . Já em 5/3/2013, encaminhou a prestação de contas relativa à primeira parcela dos recursos repassados (peça 1, p. 249 e 269-399 e peça 2, p. 1-43) .
7.	Em 30/12/2013, a Funasa notificou a convenente, na pessoa da prefeita Joselita Camila Bianor Farias Cansanção, para adotar as seguintes providências necessárias à regularização de pendências verificadas no convênio 368/2007 (peça 2, p. 51-53) :
a) apresentar extratos da conta de aplicação do período de abril a dezembro/2012; 
b) justificar porque foi transferido R$ 233.167,35 em 6/12/2012 e na Relação de Pagamentos consta apenas R$ 12.501,69;
c) apresentar a Nota Fiscal n° 500;
d) apresentar as Guias de Recolhimento do ISS referentes as NF nº 457, 481 e 500;
e) reapresentar o Relatório de Execução Físico Financeiro, onde conste a soma dos rendimentos da aplicação financeira.
8.	Em 27/2/2014, a Prefeitura de Porto de Pedras solicitou, mais uma vez, a prorrogação da vigência do convênio em apreço por um prazo de 365 dias, sem haver resolvido as pendências apontadas na prestação de contas parcial, e sem apresentar a razão para não ter concluído a obra, especialmente porque a última parcela foi repassada em 29/11/2012 (peça 2, p. 103) .
9.	Em 1/4/2014, a Funasa emitiu Relatório de Visita Técnica mensurando em 72,7% a execução do convênio e demais considerações (peça 2, p. 115-117) . Conforme registrado no aludido relatório, o Convênio 368/2007 estava vinculado ao Convênio 134/2008, cujo objeto consistia na execução da estação de tratamento de água - ETA e parte da rede de distribuição. Assim, concluiu que, embora as obras do Convênio 368/2007 já estivessem praticamente finalizadas, 'este somente poderá ser concluído após a conclusão do Convênio 134/2008'.
10.	Após tramitação e análise do pedido de prorrogação de prazo pelos setores competentes da Funasa (peça 2, p. 105-109 e 113) , a Convenente foi informada do indeferimento do pleito, em 29/5/2014. Nessa ocasião, foi ainda alertada sobre o prazo para apresentação da prestação de contas final do Convênio 368/2007, que se encerraria em 23/6/2014 (peça 2, p. 147-152) .
11.	Por meio do Ofício 48/2014 - GP/AADM, datado de 21/5/2014, a Convenente encaminhou documentação com intuito de atender às solicitações pendentes, quanto à prestação de contas parcial anteriormente enviada (peça 2, p. 123-143) . 
12.	Consta nos autos o Relatório de Acompanhamento in loco 6/2014, realizado pela Funasa no município de Porto de Pedras/AL, entre 10 e 11/6/2014 (peça 2, p. 197-207) . Quanto à execução financeira concluiu pela ausência de comprovação de pagamento no valor de R$ 233.167,35, em 6/12/2012, tendo em vista o cancelamento da Nota Fiscal 500, em 7/8/2013, que respaldava esse pagamento.
13.	Em 16/6/2014, a Convenente foi informada das pendências constatadas no Relatório de Acompanhamento 6/2014 da Funasa, recebendo prazo para apresentação da Nota Fiscal 500 e demais recomendações realizadas (peça 2, p. 211-213) . Reiteradas notificações foram realizadas à Convenente, em 31/7/2014, 18/8/2014 e 8/9/2014 (peça 2, p. 219, 223, 229) , sem haver a apresentação da prestação de contas final do convênio pela Prefeitura Municipal de Porto de Pedras.
14.	Em 18/11/2014, com base na IN/STN 1/1997, art. 38, inciso II, "d", a Superintendência Estadual da Funasa em Alagoas emitiu o Parecer Financeiro 126/2014 (peça 2, p. 241-243) , opinando pela não aprovação das contas do Convênio 368/2007, em virtude da impugnação de despesas na prestação de contas parcial, e também em razão da inexecução parcial do objeto, com ausência de parcela útil, e pela omissão na apresentação da prestação de contas final.
15.	Em 2/12/2014, a Sra. Joselita Camila Bianor Farias Cansanção foi notificada para ressarcir o valor referente ao dano causado ao Erário, bem como a devolver o saldo existente na conta do convênio, no valor de R$ 19.927,03 (peça 2, p. 245-249) .
16.	A responsável foi inscrita na conta Diversos Responsáveis em Apuração (peça 2, p. 255) , não tendo apresentado quaisquer alegações em seu favor, a despeito de ter sido notificada pela Funasa, em 28/5/2015, sobre a continuidade do processo de tomadas de contas especial (peça 2, p. 273) .
17.	O fundamento para a instauração da TCE, conforme apontado no Relatório de Tomada de Contas Especial (peça 2, p. 275-283) foi a não aprovação da prestação de contas, em razão da inexecução parcial do objeto, com ausência de parcela útil, decorrentes das irregularidades apontadas pelos pareceres técnicos e financeiros do Concedente, no montante original apurado de R$ 500.000,00.
18.	O Relatório de Auditoria nº 1817/2015, da Controladoria-Geral da União, (peça 2, p. 308-310) ratificou o posicionamento do Tomador de Contas. Após serem emitidos o Certificado de Auditoria, o Parecer do Dirigente e o Pronunciamento Ministerial (peça 2, p. 312-314) , o processo foi remetido a este Tribunal.
19.	Já no âmbito do TCU, o então relator da matéria, Ministro José Múcio Monteiro, exarou despacho, no qual ponderou acerca do suposto nexo de causalidade entre a inexecução do Convênio 134/2008 e a não serventia das obras até então executadas no âmbito do Convênio 368/2007 (peça 7) . Diante disso, determinou que, previamente à instauração do contraditório, fosse realizada diligência à Superintendência da Funasa em Alagoas, para identificação dos responsáveis que contribuíram para a paralisação do Convênio 134/2008, verificando-se, inclusive, se há TCE em curso, levando-se em conta a situação de inadimplente (peça 3) desse convênio, e possível relação de dependência entre os processos. 
20.	Em resposta a Funasa atendeu à diligência, apresentando as informações que integram as peças 13-18, as quais foram objeto de análise pela Secex-AL (peça 19) .
21.	De acordo com a Funasa (peça 13, p. 1) , no último Relatório de Visita Técnica (peça 16, p. 162) , o Setor de Engenharia mensurou a execução física do objeto do convênio 134/2008 em 57,74%. Com relação à situação atual de inscrição no Siafi, o setor de convênios emitiu o Parecer Financeiro 019/2017 (peça 16, p. 174-176) e confirmou a devolução do saldo de convênio conforme GRU (peça 17, p. 6-9) , o que sanou a pendência que mantinha o município na conta de inadimplência. Sobre a situação do processo de Tomada de Contas Especial, a Funasa reportou que ela está em fase final de análise, já tendo sido emitido o Relatório da Tomada de Contas Especial (peça 16, p. 207-210) .
22.	A partir desses elementos, a Secex-AL concluiu que, embora os objetos das obras contratadas no âmbito dos Convênios 368/2007 e 134/2008 fossem complementares, não havia interdependência entre ambas. A primeira refere-se à construção da rede de distribuição e ligações domiciliares. A segunda, por sua vez, refere-se à construção da barragem, da estação elevatória, da adutora de água bruta e da estação de tratamento de água - ETA (peça 15, p. 47) . De acordo com a análise, essas obras serviriam como elementos integradores de sistemas de abastecimento de água previstos em áreas distintas. A ampliação da ETA destinava-se a aumentar a perenidade e a oferta de água tratada para as redes de distribuição à jusante.
23.	O Convênio 134/2008 (peça 15, p. 14-27) também fora assinado pelo então prefeito José Rogério Cavalcante Farias, em 29/12/2008, tendo como objeto a "execução de melhorias no Sistema de Abastecimento de Água no povoado de Tatuamunha/AL e adjacências: etapa de melhorias do sistema comtemplará a ampliação da Estação de Tratamento de Água, rede de distribuição de água e ligações domiciliares". Mas, o objeto foi totalmente reformulado pelo Quarto Termo Aditivo, firmado em 29/3/2012, de modo a contemplar os serviços descritos no item anterior (vide peça 15, p.47-48 e 97-101) .
24.	No objeto do Convênio 368/2007, foram inseridos os demais serviços da rede de abastecimento de água, quais sejam, a rede de distribuição e as ligações domiciliares. Esses serviços podem ser executados de forma independente do Convênio 134/2008, apesar de o objeto do primeiro ser complementar ao deste. Embora a eficácia do primeiro dependesse da construção do segundo, sobretudo da ETA prevista, a Funasa afirmou que inexistia óbice técnico que impedisse a execução das obras de forma independente, desde que houvesse, no caso, a sincronização das etapas, de modo a garantir o uso imediato da água pela população, sem ociosidade dos recursos públicos empregados.
25.	A Secex-AL ponderou que não havia razão para a Funasa ter mantido os dois convênios, quando poderia, em 2012, antes do repasse para qualquer um deles, ter agrupado todo o objeto em apenas um dos instrumentos de repasse. Concluiu que tal medida seria a mais racional e lógica, e que não enfrentaria óbices jurídicos, até mesmo porque o município realizou uma única licitação e celebrou um único contrato para a execução do objeto dos dois repasses, que compõem uma obra só, no valor de R$ 1.556.978,19 (peça 15, p. 210-215) . 
26.	A par de todos esses elementos, a Secex-AL deu por dirimida a questão suscitada pelo Ministro-Relator, concluindo pela inexistência de óbice à tramitação independente das contas dos aludidos convênios, visto que, apesar de se tratar da mesma obra, no mesmo município e envolvendo os mesmos responsáveis, os serviços de engenharia eram distintos, permitindo a adequada quantificação do débito e atribuição de responsabilidades. 
27.	A Secex-AL deu sequência à análise do feito, na instrução à peça 19, cuja essência se extrai do seguinte excerto:
'38.	 Uma compreensão da evolução do Convênio 368/2007, durante sua vigência, no período de 31/12/2007 a 24/4/2014, pode ser visualizada na tabela a seguir, contendo os atos administrativos, datas e responsáveis:
	Ato administrativo
	Data
	Vigência
	Responsável
	Peça/Página

	Assinatura do Convênio.
	31/12/2007
	31/12/2008
	José Rogério Cavalcante Farias
	1/31

	1º Termo Aditivo "de ofício", por atraso na liberação dos recursos.
	31/12/2009
	29/6/2010
	Amaro Guimarães Rocha Júnior
	1/75

	2º Termo Aditivo, por atraso na liberação dos recursos.
	16/6/2010
	29/6/2011
	Amaro Guimarães Rocha Júnior
	1/89

	3º Termo Aditivo, por atraso na liberação dos recursos.
	28/6/2011
	28/6/2012
	Amaro Guimarães Rocha Júnior
	1/119

	4º Termo Aditivo, com integração de novo plano de trabalho.
	29/3/2012
	28/6/2012
	Amaro Guimarães Rocha Júnior
	1/195

	Assinatura do Contrato PMPP 1/2012, de empreitada, entre o município de Porto de Pedras e a empresa Resolve Limpeza e Manutenção Ltda. Vigência de 8 meses.
	12/3/2012
	12/11/2012
	Amaro Guimarães Rocha Júnior
	1/345-361.

	Ordem serviço para início da obra de sistemas de abastecimento de água. Prazo para execução e conclusão das obras de 6 meses.
	12/3/2012
	12/9/2012
	Amaro Guimarães Rocha Júnior
	1/349; e 2/202

	1ª parcela do convênio liberada.
	23/4/2012
		Amaro Guimarães Rocha Júnior
	1/205

	5º Termo Aditivo, por atraso na liberação dos recursos.
	25/6/2012
	24/4/2013
	Amaro Guimarães Rocha Júnior
	1/211

	Relatório de Vistoria Técnica da Funasa - Percentual de execução do Convênio de 49,2%.
	24/9/2012
		Amaro Guimarães Rocha Júnior
	1/213

	2ª parcela do convênio liberada.
	9/11/2012
		Amaro Guimarães Rocha Júnior
	1/223

	6º Aditivo. Prorrogação da vigência.
	7/3/2013
	24/4/2014
	Joselita Camila Bianor Farias Cansanção
	1/247

	Solicitação de nova prorrogação de prazo do Convênio 368/2008.
	27/2/2014
		Joselita Camila Bianor Farias Cansanção
	2/103

	A Diesp emitiu Relatório de Visita Técnica mensurando em 72,7% a execução do convênio.
	1/4/2014
		Joselita Camila Bianor Farias Cansanção
	2/115

	Indeferimento do pedido de prorrogação pela Funasa e solicitação da prestação de contas final do convênio.
	29/5/2014
		Joselita Camila Bianor Farias Cansanção
	2/149

	Reiteradas notificações foram realizadas à Convenente, sem haver a apresentação da prestação de contas final do convênio pela Prefeitura Municipal de Porto de Pedras.
	31/7/2014, 18/8/2014 e 8/9/2014
		Joselita Camila Bianor Farias Cansanção
	2/219, 223, e 229

39.	 Primeiramente, verifica-se que o ex-prefeito Amaro Guimarães Rocha Júnior (mandato: 1/1/2009 a 31/12/2012) e a sua sucessora, a ex-prefeita Joselita Camila Bianor Farias Cansanção (mandato: 1/1/2013 a 31/12/2016) , foram os gestores dos recursos federais repassados durante a vigência do ajuste, e ambos foram responsáveis pelo acompanhamento, fiscalização, avaliação da execução do contrato e pagamentos à empresa Resolve Limpeza e Manutenção Ltda.
40.	 De acordo com o Relatório de Acompanhamento 6/2014 da Funasa (peça 2, p. 204) , as despesas realizadas no âmbito do Convênio 368/2007 foram: 
	Credor
	Data pagamento
	Nota Fiscal
	Data
	Valor

	Resolve Ltda.
	16/08/2012
	457
	15/08/2012
	241.448,54

	Resolve Ltda.
	25/10/2012
	481
	24/10/2012
	8.549,77

	Resolve Ltda.
	06/12/2012
	500
	03/12/2012
	233.167,35

	Resolve Ltda.
	27/03/2013
	529
	25/03/2013
	30.691,30

	Valor total pago
	513.856,96

41. 	Constata-se que a execução total das obras contratadas deveria ter sido concluída em 12/9/2012, seis meses após a ordem de serviço de início das obras, e ainda no mandato do senhor Amaro Guimarães Rocha Júnior, de acordo com a Cláusula Quinta do Contrato PMPP 1/2012, que teve sua vigência encerrada em 12/11/2012 (peça 1, p. 349) . Não há nos autos nenhum termo aditivo de prorrogação do prazo do contrato.
42. 	A primeira parcela do convênio foi liberada pela Funasa em 23/4/2012 (peça 1, p. 205) , em conformidade com o cronograma de desembolso do plano de trabalho (peça 1, p. 191) . Já a segunda parcela foi repassada em 9/11/2012 (peça 1, p. 223) . O cronograma de desembolso do plano de trabalho previa o segundo repasse em junho de 2012 (peça 1, p. 191) .
43. 	De acordo com o parágrafo segundo da cláusula terceira do Contrato PMPP 1/2012, o pagamento das faturas, acompanhadas das respectivas folhas de medição da execução da obra, deveria ser realizado em até trinta dias após a apresentação da nota fiscal pela empresa contratada.
44. 	Da análise dos autos, constatou-se que a empresa Resolve Limpeza e Manutenção Ltda. apresentou a Nota Fiscal 500, no valor de R$ 233.167,35, em 3/12/2012, quando a última parcela dos recursos federais já tinha sido transferida à Prefeitura de Porto de Pedras/AL. Com esse pagamento, o total pago à construtora montou R$ 483.165,66, equivalente a 92% do objeto do convênio. Entretanto, como se verá a seguir, menos de 73% do objeto havia sido executado até então.
45. 	Registre-se que o objeto é de simples execução e tinha cronograma de realização de apenas seis meses. Adotando-se como data inicial a do crédito em conta da primeira parcela, ocorrida em 25/4/2012 (peça 1, p. 281) , em razão de não haver a ordem de início dos serviços nos autos, o objeto deveria ter sido concluído até 25/10/2012 (seis meses após a ordem de serviço) . Não há no processo registro de nenhuma ação do ex-prefeito, Amaro Guimarães, ou da empresa contratada, no sentido de prorrogar a vigência contratual.
46. 	Nada obstante, deve-se considerar o atraso da Funasa na liberação das parcelas, o que pode ter afetado o andamento dos serviços, prazo este que leva à prorrogação automática da vigência contratual, nos termos do parágrafo quarto da cláusula quinta do contrato.
47. 	De outro lado, constata-se que a prefeita Joselita Camila Bianor Farias Cansanção (mandato 2013-2016) foi responsável por dar continuidade à execução da obra inacabada na gestão anterior e promover as medidas necessárias ao efetivo cumprimento do Contrato PMPP 1/2012, inclusive adotar as providências necessárias junto à contratada.
48. 	Em 7/2/2013, a prefeita, ao observar que a vigência do convênio iria expirar em 24/4/2013, solicitou e obteve a prorrogação do prazo da avença por mais 365 dias (peça 1, p. 225 e 243-247) , mesmo com o Contrato PMPP 1/2012 já vencido.
49. 	Em seguida, em 5/3/2013, apresentou a prestação de contas parcial relativa à 1ª parcela do convênio (peça 1, p. 249 e 269-399 e peça 2, p. 1-43) , que não foi aprovada pela Funasa.
50. 	Em 27/3/2013 autorizou o pagamento de R$ 30.691,30 (peça 2, p. 204) . Com esse pagamento, o montante pago à contratada somou R$ 513.856,96, correspondente a 100% dos recursos federais previstos pelo Convênio 368/2007 e 98% do valor total previsto para a execução do sistema de abastecimento de água no município de Porto de Pedras/AL, sem contar os recursos dos rendimentos financeiros.
51. 	Em 27/2/2014, a prefeita de Porto de Pedras ainda solicitou a prorrogação da vigência do convênio por mais 365 dias, sem apresentar justificativas sobre o atraso na conclusão da obra e sem resolver as pendências apontadas na prestação de contas parcial (peça 2, p. 103) , pedido que foi negado pela Funasa.
52. 	Registre-se que a Diesp realizou duas fiscalizações na execução do objeto. Em relatório de 24/9/2012 apontou a execução física de 49,2% do objeto. O parecer técnico lançado no relatório consignou que 'o projeto é parte complementar ao convênio n° 134/08 e se restringe a implantação de rede de distribuição e ligações domiciliares. A obra está em dia com cronograma de execução e sugiro liberação de 2° parcela' (peça 1, p. 213-216) .
53. 	Já no Relatório de Visita Técnica de 1/4/2014, foi mensurada a execução física do objeto do convênio em apenas 72,7% (peça 2, p. 115) e registrado que a evolução da obra foi praticamente nula na vigência do 6º Termo Aditivo (peça 2, p. 107) . 
54. 	Vale frisar que, segundo a conclusão do relatório acima, 'o Convênio 368/2007 está vinculado ao Convênio 134/2008, que contempla uma Estação de Tratamento de Água - ETA e parte da rede de distribuição, desta forma embora a obra deste convênio esteja praticamente concluída no que se refere, este somente poderá ser concluído após a conclusão do Convênio 134/2008'. Pesquisa no Siafi revelou que o referido convênio, firmado também com a Funasa, no valor de R$ 1.000.000,00, para execução do sistema de abastecimento de água, encontra-se inadimplente desde junho/2016 (peça 3) .
55. 	Consoante registrado pelo Chefe da Diesp/AL, em 24/4/2014, 'este convênio se complementa com o convênio 134/2008, visando a implantação do Sistema de Abastecimento de Água do povoado de Tatuamunha e que apresenta cerca de 80% da obra concluída, sem, contudo, entrar em operação. Assim sendo, o percentual de execução do objeto é 0%' (peça 2, p. 113) .
56. 	Conforme apontado nos itens 14 e 15 acima, a Convenente foi informada das pendências constatadas no Relatório de Acompanhamento 6/2014 da Funasa, em 16/6/2014, e recebeu prazo para apresentação da Nota Fiscal 500 e demais recomendações realizadas (peça 2, p. 211-213) .
57. 	Reiteradas notificações foram realizadas à Convenente, em 31/7/2014, 18/8/2014 e 8/9/2014 (peça 2, p. 219, 223, 229) , sem que a prefeita Joselita Camila Bianor Farias Cansanção apresentasse a prestação de contas final, o que caracteriza a não comprovação da boa e regular aplicação em razão da omissão no dever de prestar contas dos recursos federais repassados ao Município de Porto de Pedras pelo Convênio 368/2007.
58. 	Quanto à execução parcial do objeto, que atingiu 72,7% do objeto previsto, a Funasa ressaltou não haver parcela útil, pois embora tenha sido executado quase 80% do previsto, o sistema de abastecimento de água não entrou em operação, ou seja, não teve utilidade para o público alvo, o que a levou a concluir que o percentual de execução foi de zero por cento (vide peças 2, p. 113 e 116) .
59. 	Ocorre que pela posição adotada pela Funasa, ainda que o objeto do convênio 368/2007 tivesse sido integralmente realizado, não haveria parcela útil, pois dependeria da conclusão do objeto do convênio 134/2008. Não assiste razão à Funasa nesse ponto, até por falta de amparo normativo para rejeitar as contas do convênio 368/2007 por esse motivo. A princípio, não se vislumbra razão para a Funasa ter dividido o objeto dessa mesma ação governamental em dois convênios, celebrados em datas tão próximas, o que indica falha operacional do ente repassador.
60. 	Assim, afigura-se pertinente considerar que os serviços efetivamente realizados possam ser aproveitados.
61. 	Para a atribuição das responsabilidades pelo débito, deve-se considerar que a empresa não tem a responsabilidade de assegurar o cumprimento dos objetivos do ajuste celebrado entre a Funasa e o município, mas realizar a obra. Havendo a empreiteira executado serviços para os quais foi contratada, deve receber a respectiva remuneração (vide Acórdão 10802/2016-TCU-Segunda Câmara, da relatoria do Ministro Vital do Rêgo) . Deve, por outro lado, restituir os valores percebidos sem a devida contraprestação dos serviços, sob pena de seu enriquecimento sem causa em detrimento do erário. 
62. 	Desse modo, tendo sido executado o percentual de 72,7% do objeto contratado, que corresponde a R$ 363.500,00, deve a empresa restituir aos cofres públicos a quantia de R$ 136.500,00 [R$ 500.000,00-R$ 363.500,00].
63. 	O ex-prefeito, Amaro Guimarães Rocha Júnior, foi responsável por pagamentos à contratada no valor total de R$ 483.165,66, correspondente a 96,63% do valor conveniado. Já segundo o relatório à peça 2, p. 204, a prefeita sucessora teria efetuado o pagamento no valor de R$ 30.691,30, sendo que desse valor, R$ 16.834,34, foi com recursos federais. Pode-se deduzir que o último valor entregue à contratada deve ser impugnado por não corresponder a serviços executados. Além disso, não houve a apresentação da nota fiscal referente a esse serviço.
64. 	Assim, a ex-prefeita Joselita Camila Farias deve ser citada pelo valor integral pago à empresa com recursos federais, em razão da não comprovação da boa e regular aplicação dos recursos federais repassados por conta da omissão no dever de prestar contas, bem como pelo pagamento por serviços não executados, nos termos do item anterior. Contudo, esse valor total será em parte individualmente e em outra parte, solidariamente com o ex-prefeito Amaro Guimarães e com a empresa contratada, conforme será abaixo explicitado.
65. 	Na resposta à diligência pela Funasa foi enviada a comprovação do recolhimento pela Prefeitura, já na gestão do atual prefeito, Carlos Henrique Vilela de Vasconcelos, do saldo do convênio 368/2007 que remanesceu na conta bancária específica e não foi devolvido pela ex-prefeita, no valor de R$ 25.277,19, em 20/3/2017 (peça 18, p. 5-8) . Esse valor é pertinente ao saldo residual da conta de aplicação do convênio a que se refere o item 21.
66. 	Utilizar-se-á as datas dos pagamentos à contratada como datas dos débitos, considerando a solidariedade da empresa em parte do débito da 2ª parcela repassada, e apenas em relação a essa parcela. A imputação do débito ficará da seguinte forma:
66.1. 	A ex-prefeita Joselita Camila Bianor Farias Cansanção responderá, individualmente, em decorrência da não comprovação da boa e regular aplicação dos recursos federais recebidos, em face da omissão no dever de prestar contas dos valores transferidos por força do Convênio 368/2007, posto que a vigência do convênio e o prazo final para prestar contas findaram na sua gestão: 
	Data 
	Valor (R$) 
	D/C

	25/04/2012
	241.448,54
	D

	25/04/2012
	8.549,77
	D

	06/12/2012
	233.167,35
	D

	27/03/2013
	 (*) 16.834,34
	D

	Total
	500.000,00
	D

* Sendo R$ 16.834,34 o valor correspondente aos recursos federais no pagamento no valor de R$ 30.691,30 [R$500.000,00 - R$ 483.165,66].
66.2.	O ex-prefeito Amaro Guimarães Rocha Júnior solidariamente com a empresa Resolve Limpeza e Manutenção Ltda., pelos valores pagos sem a devida contraprestação dos serviços, conforme atestado pela fiscalização da Funasa, sendo:
	a) o ex-prefeito Amaro Guimarães Rocha Júnior pela autorização de pagamento por serviços não executados, conforme apurado pela fiscalização da Funasa, em anexo [apensar cópia da peça 2, p. 115-117];
	b) a empresa Resolve Limpeza e Manutenção Ltda. pelo recebimento de pagamentos com recursos do Convênio 368/2007 que não corresponderam à efetiva prestação dos serviços, consoante apurado pela fiscalização da Funasa, cópia anexa [apensar cópia da peça 2, p. 115-117], o que resultou no enriquecimento sem causa dessa empresa.
	Data 
	Valor (R$) 
	D/C

	6/12/2012
	119.665,66*
	D

* Sendo R$ 119.665,66 o valor pago além da execução de 72,7% até o limite de 96,63% efetivamente pago até 6/12/2012, constatada pela Funasa [R$ 483.165,66 - R$ 363.500,00].
66.3. 	A ex-prefeita Joselita Camila Bianor Farias Cansanção solidariamente com a empresa Resolve Limpeza e Manutenção Ltda., pela realização de pagamentos por serviços não executados, sendo que:
	a) a ex-prefeita Joselita Camila Bianor Farias Cansanção (i) em decorrência da não comprovação da boa e regular aplicação dos recursos federais recebidos, em face da omissão no dever de prestar contas dos valores transferidos por força do Convênio 368/2007, conforme item 66.1 acima; e (ii) pela autorização de pagamento por serviços não executados, conforme apurado pela fiscalização da Funasa;
	b) a empresa Resolve Limpeza e Manutenção Ltda. pelo recebimento de pagamentos com recursos do Convênio 368/2007 que não corresponderam à efetiva prestação dos serviços, consoante apurado pela fiscalização da Funasa, o que resultou no enriquecimento sem causa dessa empresa.
	Data 
	Valor (R$) 
	D/C

	25/3/2013
	16.834,34*
	D

 (*) sendo R$ 16.834,34 o valor pago que totaliza a execução de 100% dos recursos federais concedidos pelo Convênio 368/2007 [ R$ 500.000,00 - R$ 483.165,66 ].
67. 	Em relação à nota fiscal no valor de R$ 233.167,35, emitida pela empresa Resolve Limpeza e Manutenção Ltda., que foi cancelada pela Secretaria de Finanças de Maceió, deve-se considerar que a nota foi emitida em 3/12/2012 e cancelada apenas em 7/8/2013, a princípio, pelo próprio Fisco (vide peça 4) . Conclui-se que não se deva impugnar o valor total referente a essa nota fiscal, pois parece se tratar de questão exclusivamente fiscal.
68. 	Diante da não apresentação da prestação de contas final do Convênio 368/2007 pela Prefeitura Municipal de Porto de Pedras; da não comprovação da conclusão da obra e não atingimento de etapa útil do objeto, a responsabilidade deve ser imputada também, solidariamente, à empresa Resolve Limpeza e Manutenção Ltda. (CNPJ: 03.757.322/0001-78) , contratada para a realização das obras, conforme indicado no item 52 acima.
 (...) 
CONCLUSÃO
73. 	A partir dos elementos constantes dos autos, foi possível verificar que os recursos repassados por força do Convênio 368/2007 foram gastos em duas gestões distintas, bem como foi possível quantificar o montante despendido em cada uma delas e, por conseguinte, delimitar a responsabilidade de cada executor (itens 38 a 50) .	
74. 	Sabe-se, ainda, que a vigência do convênio e o prazo para a apresentação da prestação de contas expiraram na gestão da última executora, Sra. Joselita Camila Bianor Farias Cansanção, e que as ditas contas não foram encaminhadas (itens 15-17; 45-47) .
75. 	Desse modo, deve ser promovida a citação do Sr. Amaro Guimarães Rocha Júnior, para que apresente alegações de defesa em razão da não comprovação da boa e regular aplicação dos recursos federais recebidos, por conta de autorização de pagamentos à empresa contratada por serviços não executados relativos ao objeto do Convênio 368/2007, durante o período em que esteve à frente da Prefeitura Municipal de Porto de Pedras/AL (itens 39-47; 63; 66.2 e 72) .
76. 	Quanto à Sra. Joselita Camila Bianor Farias Cansanção, cumpre propor sua citação pela não comprovação da boa e regular aplicação dos recursos federais recebidos, em face da omissão no dever de prestar contas dos valores transferidos por força do Convênio 368/2007, e pela autorização de pagamento por serviços não executados, conforme apurado pela fiscalização da Funasa (itens 38-64; 66.1; 66.3 e 72) .
77. 	Pelo exposto, a empresa Resolve Limpeza e Manutenção Ltda. deve ser citada solidariamente aos demais citados, em razão dos valores percebidos sem a devida contraprestação dos serviços (itens 44-61; 66.3; 68 e 72) .'
28.	A par da análise de diligência efetuada pela Secex-AL, o Ministro José Múcio Monteiro, então relator da matéria, ponderou que a ex-prefeita não devesse ser responsabilizada pelo débito decorrente da não comprovação da regular aplicação dos valores despendidos, 'dado que não lhe coube gerir grande parte dos recursos federais repassados'. Nessa linha, o Relator promoveu ajustes na proposta de encaminhamento formulada pela unidade técnica, determinando a citação dos responsáveis pelos fatos e valores a seguir indicados (peça 21) :
	a) citação de Amaro Guimarães Rocha Júnior em solidariedade com Resolve Limpeza e Manutenção Ltda. quanto ao dano de R$ 119.665,66 (6/12/2012) , decorrente de pagamento por serviços não realizados;
	b) citação de Joselita Camila Bianor Farias Cansanção em solidariedade com Resolve Limpeza e Manutenção Ltda. quanto ao dano de R$ 16.834,34 (25/3/2013) , em razão de pagamento por serviços não realizados;
	c) citação individual de Amaro Guimarães Rocha Júnior quanto ao débito de R$ 241.448,54 (16/8/2012) , R$ 8.549,77 (22/10/2012) e R$ 113.501,69 (6/12/2012) , por não exercer seu dever constitucional de comprovar a regular aplicação dos recursos que geriu; e
	d) audiência de Joselita Camila Bianor Farias Cansanção em razão da omissão em efetivar a prestação de contas do convênio.
29.	A Secex-AL deu cumprimento às determinações do Relator, promovendo as citações e audiência, conforme a seguir discriminado:
	a) Sr. Amaro Guimarães da Rocha Júnior:
	Ofício nº 
	Data do ofício
	Data de recebimento 
	Nome do recebedor 
	Fim do Prazo para defesa
	Defesa Apresentada 

	0427/2018
 (peça 30) 
	25/6/2018
	-
	-
	-
	-

	0530/2018
 (peça 56) 
	1/8/2018
	AR 7/8/2018
 (peça 66) 
	Rejane de Lima Fidelis
	7/9/2018
 (prorrogado - peça 67) 
	-

	0531/2018
 (peça 57) 
	1/8/2018
	AR 7/8/2018
 (peça 65) 
	Rejane de Lima Fidelis
	7/9/2018
 (prorrogado - peça 67) 
	-

	0532/2018
 (peça 58) 
	1/8/2018
	AR 7/8/2018
 (peça 64) 
	Rejane de Lima Fidelis
	7/9/2018
 (prorrogado - peça 67) 
	-

	0533/2018
 (peça 59) 
	1/8/2018
	AR 7/8/2018
 (peça 68) 
	Rejane de Lima Fidelis
	7/9/2018
 (prorrogado - peça 67) 
	-

	b) Sra. Joselita Camila Bianor Farias Cansanção:
	Ofício nº 
	Data do ofício
	Data de recebimento 
	Nome do recebedor 
	Fim do Prazo para defesa
	Defesa Apresentada 

	0428/2018
 (peça 29) 
	25/6/2018
	AR 9/7/2018
 (peça 31) 
	Daniel de Oliveira
	24/7/2018
	-

	c) Empresa Resolve Limpeza e Manutenção Ltda.:
	Ofício nº 
	Data do ofício
	Data de recebimento 
	Nome do recebedor 
	Fim do Prazo para defesa
	Defesa Apresentada 

	0420/2018
 (peça 27) 
	22/6/2018
	AR 16/7/2018
 (peça 54) 
	Ronaldo Costa
	31/7/2018
	-

	0429/2018
 (peça 28) 
	25/6/2018
	AR 10/7/2018
 (peça 32) 
	Antônio Rafael
	25/7/2018
	19/7/2018
 (peças 33-53) 

30.	Transcorrido o prazo regimental, verificou-se que o Sr. Amaro Guimarães da Rocha Júnior e a Sra. Joselita Camila Bianor Farias Cansanção não atenderam ao chamamento processual deste Tribunal, devendo ser considerados revéis, na forma prevista no art. 12, § 3º, da Lei 8.443/1992.
31.	Por sua vez, a empresa Resolve Limpeza e Manutenção Ltda. apresentou as alegações de defesa consubstanciadas nas peças 33-53, cuja análise se dará adiante.
EXAME TÉCNICO
Da validade das notificações
32.	Preliminarmente, cumpre tecer breves considerações sobre a forma como são realizadas as comunicações processuais no TCU. A esse respeito, destacam-se o art. 179, do Regimento Interno do TCU (Resolução 155, de 4/12/2002) e o art. 4º, inciso III, § 1º, da Resolução TCU 170, de 30 de junho de 2004, in verbis:
Art. 179. A citação, a audiência ou a notificação, bem como a comunicação de diligência, farse-ão:
I - mediante ciência da parte, efetivada por servidor designado, por meio eletrônico, fac-símile, telegrama ou qualquer outra forma, desde que fique confirmada inequivocamente a entrega da comunicação ao destinatário;
II - mediante carta registrada, com aviso de recebimento que comprove a entrega no endereço do destinatário;
III - por edital publicado no Diário Oficial da União, quando o seu destinatário não for localizado;
 (...) 
Art. 3º As comunicações serão dirigidas ao responsável, ou ao interessado, ou ao dirigente de órgão ou entidade, ou ao representante legal ou ao procurador constituído nos autos, com poderes expressos no mandato para esse fim, por meio de:
I - correio eletrônico, fac-símile ou telegrama;
II - servidor designado;
III - carta registrada, com aviso de recebimento;
IV - edital publicado no Diário Oficial da União, quando o seu destinatário não for localizado, nas hipóteses em que seja necessário o exercício de defesa".
Art. 4º. Consideram-se entregues as comunicações:
I - efetivadas conforme disposto nos incisos I e II do artigo anterior, mediante confirmação da ciência do destinatário;
II - realizadas na forma prevista no inciso III do artigo anterior, com o retorno do aviso de recebimento, entregue comprovadamente no endereço do destinatário;
III - na data de publicação do edital no Diário Oficial da União, quando realizadas na forma prevista no inciso IV do artigo anterior.
§ 1º O endereço do destinatário deverá ser previamente confirmado mediante consulta aos sistemas disponíveis ao Tribunal ou a outros meios de informação, a qual deverá ser juntada ao respectivo processo.
 (...) 
33.	Bem se vê, portanto, que a validade da citação via postal não depende de que o aviso de recebimento seja assinado pelo próprio destinatário da comunicação, o que dispensa, no caso em tela, a entrega do AR em 'mãos próprias'. A exigência da norma é no sentido de o Tribunal verificar se a correspondência foi entregue no endereço correto, residindo aqui a necessidade de certeza inequívoca. 
34.	Não é outra a orientação da jurisprudência do TCU, conforme se verifica dos julgados a seguir transcritos:
São válidas as comunicações processuais entregues, mediante carta registrada, no endereço correto do responsável, não havendo necessidade de que o recebimento seja feito por ele próprio (Acórdão 3648/2013-TCU-Segunda Câmara, Relator Ministro JOSÉ JORGE) ;
É prescindível a entrega pessoal das comunicações pelo TCU, razão pela qual não há necessidade de que o aviso de recebimento seja assinado pelo próprio destinatário. Entregandose a correspondência no endereço correto do destinatário, presume-se o recebimento da citação. (Acórdão 1019/2008-TCU-Plenário, Relator Ministro BENJAMIN ZYMLER) ;
As comunicações do TCU, inclusive as citações, deverão ser realizadas mediante Aviso de Recebimento - AR, via Empresa Brasileira de Correios e Telégrafos, bastando para sua validade que se demonstre que a correspondência foi entregue no endereço correto. (Acórdão 1526/2007-TCU-Plenário, Relator Ministro AROLDO CEDRAZ) .
35.	A validade do critério de comunicação processual do TCU foi referendada pelo Supremo Tribunal Federal, nos termos do julgamento do MS-AgR 25.816/DF, por meio do qual se afirmou a desnecessidade da ciência pessoal do interessado, entendendo-se suficiente a comprovação da entrega do "AR" no endereço do destinatário:
EMENTA: AGRAVO REGIMENTAL. MANDADO DE SEGURANÇA. DESNECESSIDADE DE INTIMAÇÃO PESSOAL DAS DECISÕES DO TRIBUNAL DE CONTAS DA UNIÃO. ART. 179 DO REGIMENTO INTERNO DO TCU. INTIMAÇÃO DO ATO IMPUGNADO POR CARTA REGISTRADA, INICIADO O PRAZO DO ART. 18 DA LEI nº 1.533/51 DA DATA CONSTANTE DO AVISO DE RECEBIMENTO. DECADÊNCIA RECONHECIDA. AGRAVO IMPROVIDO.
O envio de carta registrada com aviso de recebimento está expressamente enumerado entre os meios de comunicação de que dispõe o Tribunal de Contas da União para proceder às suas intimações.
O inciso II do art. 179 do Regimento Interno do TCU é claro ao exigir apenas a comprovação da entrega no endereço do destinatário, bastando o aviso de recebimento simples.
36.	No caso em exame, os responsáveis foram validamente citados, conforme discriminado no item 29 da presente instrução. Verifica-se que a Sra. Joselita Camila Bianor Cansanção foi citada no endereço constante da base de dados da Receita Federal (peças 23, 29 e 31) . Quanto ao Sr. Amaro Guimarães da Rocha Júnior, em vista do insucesso da citação inicial (peça 30) , o chamamento processual foi renovado, operando-se validamente em outros endereços (peças 55-59, 64-66 e 68) . Ademais, verifica-se que o ex-prefeito compareceu espontaneamente aos autos, formulando pedidos de habilitação de procurador e de dilação do prazo para apresentação de defesa (peças 62, 63 e 67) . 
Da revelia
37.	Nos processos do TCU, a revelia não leva à presunção de que sejam verdadeiras todas as imputações levantadas contra os responsáveis, diferentemente do que ocorre no processo civil, em que a revelia do réu opera a presunção da verdade dos fatos narrados pelo autor. Dessa forma, a avaliação da responsabilidade do agente não pode prescindir da prova existente no processo ou para ele carreada. 
38.	Ao não apresentar sua defesa, o Sr. Amaro Guimarães da Rocha Júnior e a Sra. Joselita Camila Bianor Farias Cansanção deixaram de produzir prova da regular aplicação dos recursos sob sua responsabilidade, em afronta às normas que impõem aos gestores públicos a obrigação legal de, sempre que demandados pelos órgãos de controle, apresentar os documentos que demonstrem a correta utilização das verbas públicas, a exemplo do contido no art. 93 do Decreto-Lei 200/67: 'Quem quer que utilize dinheiros públicos terá de justificar seu bom e regular emprego na conformidade das leis, regulamentos e normas emanadas das autoridades administrativas competentes.' 
39.	Ademais, não foi atendida a audiência realizada junto à Sra. Joselita Camila Bianor Farias Cansanção, acerca da perda de prazo para apresentação da prestação final de contas, expirado em 23/6/2014, também remanescendo injustificada essa ocorrência.
40.	Não obstante a revelia configurada neste processo, e em prestígio ao princípio da verdade real que informa os processos no TCU, foram os autos novamente compulsados, não se identificando qualquer elemento que pudesse alterar as conclusões que fundamentaram os chamamentos processuais do Sr. Amaro Guimarães da Rocha Júnior e da Sra. Joselita Camila Bianor Farias Cansanção.
41.	Dessa forma, o Sr. Amaro Guimarães da Rocha Júnior e a Sra. Joselita Camila Bianor Farias Cansanção devem ser considerados revéis, nos termos do art. 12, §3º, da Lei 8.443/1992, devendo as respectivas contas ser julgadas irregulares, com a condenação ao pagamento dos respectivos débitos apurados nos autos, e com a aplicação das multas previstas no art. 57 para ambos, em razão do débito, e a prevista no art. 58, inciso I, da mesma lei, para a Sra. Joselita Camila Bianor Farias Cansanção, pela ausência de justificativa para a não apresentação das contas no prazo devido.
42.	Quanto à possibilidade de aplicação cumulativa das multas dos arts. 57 e 58, inciso I, da Lei 8.443/92, o TCU reconhece que existe relação de subordinação entre as condutas de 'não comprovação da aplicação dos recursos' e de 'omissão na prestação de contas', sendo a primeira consequência da segunda, o que enseja, na verificação das duas irregularidades, a aplicação da multa do art. 57, com o afastamento da multa do art. 58, inciso I, em atenção ao princípio da absorção (Acórdão 9579/2015-TCU-Segunda Câmara, Relator Vital do Rêgo; Acórdão 2469/2019-TCU-Primeira Câmara, Relator Augusto Sherman) .
43.	Conforme leciona Cezar Bitencourt (Tratado de Direito Penal: parte geral - 8 Ed. - São Paulo: Saraiva, 2003. Pg.565) , na absorção, ' (...) a pena do delito mais grave absorve a pena do delito menos grave, que deve ser desprezada'. No caso concreto, a 'omissão no dever de prestar contas', embora seja uma irregularidade autônoma, funciona como fase ou meio para a consecução da 'não comprovação da aplicação dos recursos', havendo clara relação de interdependência entre essas condutas. Dessa forma, recaindo a duas ocorrências num mesmo gestor, deve prevalecer a pena do delito mais grave, qual seja, a multa do art. 57 da Lei 8.443/92.
Alegações de defesa:
44.	A empresa Resolve Limpeza e Manutenção Ltda. apresentou alegações de defesa composta de arrazoado (peças 33, p. 1-9, e 42) e documentação relacionada ao Contrato PMPP 1/2012, contendo o instrumento contratual (peça 38) , termos aditivos e boletins de medição (peças 33, p. 10-158, e 34-53) . 
45.	Ressalta-se que, dentre os elementos carreados aos autos pela defendente (peças 33, p. 10-158, e 34-53) , em relação ao Convênio 368/2007, foram apresentados os boletins de medição relacionados às Notas Fiscais nos 481, 457, 500 e 529 (respectivamente às peças 48, 49, 50 e 53) , sendo as demais peças relacionadas às notas fiscais emitidas no âmbito do Convênio 134/2008.
46.	No intuito de afastar a imputação de enriquecimento sem causa da qual se originou o débito atribuído à empresa contratada, a defesa adotou a linha argumentativa assentada nos pontos a seguir destacados:
	a) Inadequação e inexistência de detalhamento do projeto executivo;
	b) Aumento do custo com acréscimo da elaboração do Projeto Executivo; e
	c) Necessidade de indenização pelos custos com a elaboração do Projeto Executivo, e existência de saldo contratual a ser liberado em seu favor.
47.	Nessa linha, a defendente fez remissão às gestões por ela empreendidas, junto à prefeitura municipal de Porto de Pedras, solicitando reiteradamente a Planta de Detalhamento de Ferragens e o Projeto Elétrico, por meio dos Ofícios 02/2012 e 03/2012, respectivamente de 29/7/2012 e 31/10/2012, que se fizeram necessárias para readequação dos reservatórios de reuso, com a ampliação da capacidade volumétrica, de 30 m3 para 60 m3 (peça 33, p. 3) .
48.	Segundo alegado, tal fato teria imposto uma reordenação técnica ao Projeto Executivo da obra, ensejando o requerimento de aditamento ao Contrato PMPP 1/2012, formulado pela contratada por intermédio dos ofícios acima mencionados, para contemplar a inclusão desse serviço.
49.	No que se refere à inexistência de detalhamento do Projeto Executivo, a defendente aduziu que esse detalhamento 'não constava na diagramação da planilha de quantitativos de serviços originalmente apresentado', e que, por tal razão, assumiu a elaboração dos projetos Estrutural, Elétrico e de Automação, incorrendo em custos adicionais nas obras. Tais custos, segundo estimado pela defesa (peça 33, p. 6) , teriam implicado a necessidade de aditamento contratual, pelo valor histórico de R$ 220.026,05, equivalente a 14,13% do contrato.
50.	De acordo com a defendente, sua iniciativa evitou o comprometimento do 'manancial de água potável' do município, alegando que a 'obra foi entregue e àquela época funcionando perfeitamente, através de operação manual'.
51.	Em acréscimo, a defesa aludiu às prorrogações operadas por meio dos 1º, 2º e 3º Termos Aditivos (peças 33, p. 25-27; 39; 40 e 41) , que estenderam o prazo de vigência do contrato por mais dezoito meses, para sustentar que os aditamentos se deram sem realinhamento no contrato, o que teria corroído 'todo o resultado econômico da empresa, causando-lhe prejuízos econômicos e financeiros reais'.
52.	Nesse sentido, alegou-se a existência de saldo contratual a ser liberado em favor da contratada, no valor de R$ 323.512,55, correspondente à diferença entre o valor do contrato (R$ 1.556.978,19) e os valores liberados pelas medições realizadas (NF 441, 456, 457, 481, 469, 500, 529, 480, 501 e 528) . De acordo com a defesa, o valor do referido saldo (R$ 323.512,55) somado aos custos com a elaboração do detalhamento do Projeto Executivo e com a elaboração dos projetos Estrutural, Elétrico e de Automação (R$ 220.026,05) , montaria R$ 543.538,60, valor que a Resolve Ltda. entende ser-lhe devido (peça 33, p. 8) .
53.	Por fim, a defendente pede o afastamento de sua responsabilidade da quanto aos débitos que lhe foram solidariamente imputados com os ex-prefeitos municipais de Porto de Pedras/AL, bem como o reconhecimento e indenização dos valores que entende fazer jus (543.538,60) , conforme explanado no item anterior (51) .
54.	Subsidiariamente, em não sendo acolhidos os pedidos principais, postula pelo reconhecimento de sua boa-fé, para afastar-se a cominação das sanções de declaração de inidoneidade, prevista no art. 46 da Lei 8.443/1992, bem como das multas dos arts. 57 e 58 da mesma lei.
55.	Em face da interdependência dos elementos que integram as alegações de defesa sintetizada nos itens precedentes (44-54) , efetua-se a correspondente análise de forma integrada, conforme se segue.
	Análise:
56.	De início, importa rememorar que a empresa Resolve Limpeza e Manutenção Ltda. foi responsabilizada, solidariamente aos ex-prefeitos Amaro Guimarães Rocha Júnior e Joselita Camila Bianor Farias Cansanção, respectivamente pelos débitos de R$ 119.665,66 e R$ 16.834,34, decorrentes de pagamentos por serviços não realizados, no âmbito da execução do Convênio 368/2007.
57.	Igualmente oportuno se faz remontar ao fato de que o Convênio 368/2007, objeto da presente TCE, foi executado por meio do mesmo contrato administrativo (PMPP 1/2012 - peça 38) pactuado para a execução das obras do Convênio 134/2008. A relação de independência entre os mencionados convênios foi tratada nos tópicos 19 - 25 da presente instrução.
58.	Conforme se pode depreender das alegações de defesa, a empresa responsabilizada articulou seus argumentos em face da execução do Contrato PMPP 1/2012, que abrangeu tanto as obras de construção da rede de distribuição e ligações domiciliares (Convênio 368/2007) , como as obras relacionadas à construção da barragem, da estação elevatória, da adutora de água bruta e da estação de tratamento de água - ETA (Convênio 134/2008) .
59.	Nesse diapasão, destaca-se que a defesa fez expressa referência ao Convênio 134/2008 (item II - "e", peça 33, p. 3) , ao mencionar as solicitações formuladas por intermédio dos Ofícios 02/2012 e 03/2012, acerca da Planta de Detalhamento de Ferragens e do Projeto Elétrico, que se mostraram necessárias para readequação dos reservatórios de reuso, com a ampliação da capacidade volumétrica, de 30 m3 para 60 m3. 
60.	Outrossim, ao referir-se à inexistência dos projetos Estrutural, Elétrico e de Automação (iem II - "k", peça 33, p. 4) , a defesa permite entrever que os elaborou no contexto das obras relacionadas ao Convênio 134/2008, uma vez tais projetos não possuem aparente relação com os serviços de construção da rede de distribuição e ligações domiciliares, previstos no Convênio 368/2007. Por sua vez, guardam inequívoca pertinência com as obras de construção da barragem, da estação elevatória, da adutora de água bruta e da estação de tratamento de água - ETA, afetas ao Convênio 134/2008.
61.	Ainda que se admitisse a pertinência dessas inovações, supostamente realizadas pela Resolve Ltda., com o objeto do Convênio 368/2017, verifica-se que a defesa apresentada não apresentou elementos materiais que, objetivamente, comprovassem os dispêndios realizados pela contratada, com vistas a suprir a insuficiência dos mencionados projetos.
62.	A esse respeito, a peça de defesa consigna tão-somente o demonstrativo de custos do projeto de engenharia consultiva (item III - "b", peça 33, p. 6) , sem a apresentação de qualquer elemento comprobatório de que tenha incorrido, realmente, nas despesas discriminadas. Nesse sentido, caberia à defesa ter apresentado os recibos e notas fiscais relacionados à locação de veículos, aquisição de combustíveis e lubrificantes, e remuneração de engenheiros, auxiliar de engenharia, desenhistas, consultores, e de serviços de plotagem, todos esses discriminados no aludido demonstrativo de custos.
63.	Outro ponto a ser examinado refere-se à alegação de que a Resolve Ltda. teria assumido a execução dos projetos faltantes para a obra (item 49 supra) , denotando ter tido tal iniciativa em razão da 'inércia' da administração municipal em atender os pleitos de aditamento ao Contrato PMPP 01/2012 (peça 38) , formulados pela contratada, mediante os Ofícios 02/2012 e 03/2013 (item 47) .
64.	Novamente, em se admitindo a hipótese de pertinência dos referidos projetos com o Convênio 368/2007, cumpre esclarecer à contratada que as possibilidades de alterações contratuais, previstas na Cláusula Quarta do Contrato PMPP 01/2012 (reproduzido no item II - "h", peça 33, p. 4) , condicionam-se, expressamente, à autorização da Administração, como se depreende dos seus parágrafos primeiro e segundo, a seguir reproduzidos:
Cláusula Quarta Das alterações Contratuais: Nenhuma alteração ou modificação da obra contratada poderá ser efetuada pela CONTRATADA.
Parágrafo Primeiro: A Administração, entretanto, poderá autorizar as modificações técnicas recomendáveis, desde que correspondam a um dos seguintes itens:
 (...) 
Parágrafo Segundo: As alterações ou modificações necessárias e indispensáveis à perfeita execução das obras deverão ser definidas e autorizadas pela Administração, em processo devidamente instruído e fundamentado tecnicamente, cabendo nestes casos a formalização de TERMO ADITIVO. (Grifos no original) 
65.	A referida disposição contratual deflui do regime jurídico das licitações e contratos administrativos, de que trata a Lei 8.666/1993, cujas hipóteses de alteração contratual pressupõem, inarredavelmente, a anuência da Administração, seja unilateralmente, seja por acordo entre as partes (art. 65, I e II, respectivamente) . E, especificamente, com relação à elaboração do Projeto Executivo, a Lei de Licitações admite a possibilidade de que este venha a ser desenvolvido concomitantemente com a execução das obras e serviços, desde que autorizado pela Administração  (art. 7º, § 1º, da Lei 8.666/1993) .
66.	Sob esse prisma, afigura-se descabida a pretensão da defendente em buscar a desconstituição do débito a ela imputado, em razão de recebimentos por serviços não realizados no âmbito do Convênio 368/2007, tratado na presente TCE, suscitando a existência de supostos créditos seus junto à prefeitura de Porto de Pedra/AL, por serviços não autorizados pela administração municipal (detalhamento de Projeto Executivo e elaboração de projetos Estrutural, Elétrico e de Automação) , e cuja efetiva execução não restou comprovada nos autos.
67.	Outrossim, a defesa não logrou comprovar a execução total do Contrato PMPP 01/2012, com a plena funcionalidade do sistema de abastecimento, tal como alegou, para pleitear o recebimento do saldo contratual porventura existente.
68.	A esse propósito, cumpre registrar que a inequívoca complementaridade entre as obras dos Convênios 368/2007 e 134/2008 sinaliza a inadequação em se haver celebrado dois convênios distintos para um objeto que, a despeito da diversidade das obras envolvidas, constitui um único sistema de abastecimento de água. Na esteira do equívoco da Funasa, o município realizou uma única licitação e celebrou um único contrato para a execução do objeto dos dois repasses (item 25) .
69.	Portanto, constata-se que as alegações de defesa apresentadas pela empresa Resolve Limpeza e Manutenção Ltda. não se referiram específica e objetivamente aos serviços não realizados, no âmbito da execução do Convênio 368/2007, de molde a afastar o débito a ela imputado, bem como não apresentaram quaisquer elementos comprobatórios que efetivamente comprovem a conclusão das obras pactuadas no referido ajuste, contrapondo-se à conclusão do Relatório de Visita Técnica da Funasa, que mensurou em 72,7% a execução do convênio (peça 2, p. 115-117) , e que serviu de base às citações realizadas no feito.
70.	Feitas essas considerações, manifesta-se pela rejeição das alegações de defesa ora analisadas, com o indeferimento dos pedidos formulados pela empresa responsabilizada, e o consequente julgamento pela irregularidade de suas contas, com a condenação ao pagamento dos débitos solidários apurados nestes autos, sem prejuízo da sanção de multa, com fundamento no art. 57 da Lei 8.443/1992, na forma do encaminhamento adiante proposto.
71.	Por fim, quanto aos pedidos subsidiariamente formulados pela defesa (vide item 54) , cumpre esclarecer que a sanção de declaração de inidoneidade de licitante, prevista no art. 46 da Lei 8.443/1992, tem por pressuposto a ocorrência de fraude comprovada à licitação, o que não ocorreu no presente caso. Por outro lado, diante da impossibilidade de aferição da boa-fé de pessoa jurídica, e também por não terem sido identificadas quaisquer outras circunstâncias que pudessem afastar a possibilidade da sanção prevista no art. 57 da Lei 8.443/1992, que tem como pressuposto a ocorrência de condenação em débito, não se vislumbra como atender a pretensão da defendente. 
CONCLUSÃO
72.	Em face da análise promovida nos itens 32 a 69, conclui-se que as alegações de defesa apresentadas pela empresa Resolve Limpeza e Manutenção Ltda. não se prestaram a afastar a imputação de débitos, nos valores de R$ 119.665,66 e R$ 16.834,34, em decorrência de pagamentos por serviços não realizados, no âmbito do Convênio 368/2007.
73.	Dessa forma, deve a empresa responsabilizada ter suas contas julgadas irregulares, com a condenação aos débitos apurados nos autos da presente TCE, sem prejuízo da sanção de multa prevista no art. 57 da Lei 8.443/1992.
74.	Por sua vez, configurada a revelia dos ex-prefeitos Amaro Guimarães Rocha Júnior e Joselita Camila Bianor Farias Cansanção, e inexistindo nos autos elementos que permitam concluir pela ocorrência de boa-fé, ou de outros excludentes de culpabilidade desses responsáveis, conclui-se que estes devam ter suas contas julgadas irregulares, com a condenação ao pagamento do débito apurado nesta TCE, sem prejuízo da aplicação de multas individuais, com fundamento no art. 57 da Lei 8.443/1992.
75.	Adicionalmente, cabe informar à Sra. Joselita Camila Bianor Farias Cansanção que, na eventualidade de ser demonstrada a boa e regular aplicação dos recursos pela via recursal, elidindo o débito e, por conseguinte, afastando a multa prevista no art. 57 da Lei 8.443/1992, poderá o Tribunal reaplicar a multa prevista no art. 58, inciso I, da mesma lei, antes absorvida pela primeira (vide itens 41 e 42 supra) .
76.	Por fim, não se verifica nos autos a ocorrência da prescrição punitiva do TCU, nos termos do Acórdão 1441/2016-TCU-Plenário, uma vez que a transferência dos recursos teve início em 23/4/2012, e o ato que determinou a citação dos responsáveis ocorreu em 21/6/2018 (peça 21) .
PROPOSTA DE ENCAMINHAMENTO
77.	Diante do exposto, submetem-se os autos à consideração superior, propondo ao Tribunal:
	a) considerar revéis o Sr. Amaro Guimarães Rocha Júnior (CPF: XXX.670.634-XX) e a Sra. Joselita Camila Bianor Farias Cansanção (CPF: XXX.910.954-XX) , com fundamento no § 3º, art. 12, Lei 8.443/1992;
	b) com fundamento nos arts. 1º, inciso I; 16, inciso III, alínea "c"; 19 e 23, inciso III, todos da Lei 8.443/1992, e nos arts. 1º, inciso I; 209, inciso III; 210 e 214, inciso III, do Regimento Interno TCU, julgar irregulares as contas do Sr. Amaro Guimarães Rocha Júnior (CPF: XXX.670.634-XX) , na qualidade de Prefeito Municipal de Porto de Pedras/AL (gestão 2009-2012) da Sra. Joselita Camila Bianor Farias Cansanção (CPF: XXX.910.954-XX) , na qualidade de Prefeita Municipal de Porto de Pedras/AL (gestão 2013-2016) , e da empresa Resolve Manutenção e Limpeza Ltda. (CNPJ: 03.757.322/0001-78)	, na qualidade de contratada pelo poder público, condenando-os ao pagamento das quantias a seguir especificadas, com a fixação do prazo de quinze dias, a contar da notificação, para comprovarem, perante o Tribunal (art. 214, inciso III, alínea "a", do Regimento Interno) , o recolhimento das dívidas aos cofres da Fundação Nacional de Saúde - Funasa, atualizada monetariamente e acrescida dos juros de mora, calculados a partir das datas indicadas, até a data do efetivo recolhimento, na forma prevista na legislação em vigor:
	- Sr. Amaro Guimarães Rocha Júnior:
	VALOR (R$) 
	DATA 

	241.448,54
	16/8/2012

	8.549,77
	22/10/2012

	113.501,69
	6/12/2012

	- Sr. Amaro Guimarães Rocha Júnior e empresa Resolve Manutenção e Limpeza Ltda., solidariamente. 
	VALOR (R$) 
	DATA 

	119.665,66
	6/12/2012

	- Sra. Joselita Camila Bianor Farias Cansanção e empresa Resolve Manutenção e Limpeza Ltda., solidariamente.
	VALOR (R$) 
	DATA 

	16.834,34
	25/3/2013

	c) aplicar, individualmente, ao Sr Amaro Guimarães Rocha Júnior (CPF: XXX.670.634-XX) , à Sra. Joselita Camila Bianor Farias Cansanção (CPF: XXX.910.954-XX) e à empresa Resolve Manutenção e Limpeza Ltda. (CNPJ: 03.757.322/0001-78) , a multa prevista no art. 57 da Lei 8.433/1992, fixando-lhes o prazo de quinze dias, a contar da notificação, para comprovarem, perante o Tribunal (art. 214, inciso III, alínea "a", do Regimento Interno) , o recolhimento das dívidas aos cofres do Tesouro Nacional, atualizadas monetariamente desde a data do acórdão que vier a ser proferido até a do efetivo recolhimento, se forem pagas após o vencimento, na forma da legislação em vigor;
	d) autorizar, desde logo, nos termos do art. 28, inciso II, da Lei 8.443/1992, a cobrança judicial das dívidas caso não atendidas as notificações;
	e) autorizar, caso solicitado, o pagamento das dívidas em até 36 parcelas mensais e consecutivas, nos termos do art. 26 da Lei 8.443/1992 e do art. 217 do Regimento Interno, fixando-lhe o prazo de quinze dias, a contar do recebimento da notificação, para comprovar perante o Tribunal o recolhimento da primeira parcela, e de trinta dias, a contar da parcela anterior, para comprovar o recolhimento das demais parcelas, devendo incidir sobre cada valor mensal, atualizado monetariamente, os juros de mora devidos, na forma prevista na legislação em vigor;
	f) informar à Sra. Joselita Camila Bianor Farias Cansanção (CPF: XXX.910.954-XX) que a multa prevista no art. 58, inciso I, da Lei 8.433/1992, que seria aplicada por conta da não apresentação da prestação de contas no prazo devido, restou absorvida pela multa do art. 57 da mesma lei (item "c" supra) , podendo voltar a ser aplicada em caso de supressão daquela em sede de recurso;
	g) alertar aos responsáveis que a falta de comprovação do recolhimento de qualquer parcela importará no vencimento antecipado do saldo devedor, nos termos do § 2º do art. 217 do Regimento Interno deste Tribunal;
	h) enviar cópia do Acórdão que vier a ser proferido ao Ministério da Saúde, à Fundação Nacional de Saúde - Funasa, à Secretaria Federal de Controle Interno e aos responsáveis, para ciência, informando que a deliberação, acompanhada do Relatório e Voto que a fundamentarem, estará disponível para consulta no endereço www.tcu.gov.br/acordaos, além de esclarecer que, caso requerido, o TCU poderá fornecer as correspondentes cópias, em mídia impressa, aos interessados e às responsáveis arrolados nestes autos;
	i) encaminhar cópia da deliberação, bem como do relatório e do voto que a fundamentarem, ao Procurador-Chefe da Procuradoria da República no Estado de Alagoas, nos termos do § 3º do art. 16 da Lei 8.443/1992 c/c o § 7º do art. 209 do Regimento Interno do TCU, para adoção das medidas que entender cabíveis."
PARECER DO MINISTÉRIO PÚBLICO JUNTO AO TCU
10.	O Ministério Público junto ao Tribunal de Contas da União (MP/TCU) , em parecer lançado à peça 72, da lavra do Procurador Júlio Marcelo de Oliveira, manifestou-se de acordo com a proposta apresenta pela SecexTCE.
11.	É o Relatório.

8.1. Eduardo Henrique Monteiro Rego (7.576/OAB-AL) e outros, representando Amaro Guimaraes da Rocha Junior.  
8.2. Wallace Silva de Miranda (4.878/OAB-AL) e outros, representando Resolve Limpeza e Manutenção Ltda.

Procurador Júlio Marcelo de Oliveira.

TOMADA DE CONTAS ESPECIAL. CONVÊNIO. FUNDAÇÃO NACIONAL DE SAÚDE. PREFEITURA MUNICIPAL DE PORTO DE PEDRAS/AL. SISTEMA DE ABASTECIMENTO DE ÁGUAS. NÃO PRESTAÇÃO DE CONTAS. INEXECUÇÃO PARCIAL DO OBEJTO. PRESCRIÇÃO DA PRETENSÃO PUNITIVA. NÃO OCORRÊNCIA. CONTAS IRREGULARES, DÉBITO E MULTA.

TOMADA DE CONTAS ESPECIAL (TCE)

Secretaria de Controle Externo de Tomada de Contas Especial (SecexTCE).

Registro, inicialmente, que relato o presente feito por força do art. 152 do Regimento Interno do Tribunal de Contas da União - RI/TCU.
2.	Conforme assentado no relatório precedente, trata-se de tomada de contas especial instaurada pela Fundação Nacional de Saúde - Funasa em desfavor da Sra. Joselita Camila Bianor Farias Cansanção (CPF 042.910.954-73) , na condição de ex-prefeita municipal de Porto de Pedras/AL (gestão 2013-2016) , em razão da não consecução dos objetivos pactuados no Convênio 368/2007 (Siafi 620550) , que teve por objeto a execução de sistema de abastecimento de água no município, com vigência de 31.12.2007 a 24.4.2014, e repasse federal no total de R$ 500.000,00.
3.	Consta do relatório do tomador de contas que "O motivo para a instauração da presente tomada de contas especial foi a não aprovação da prestação de contas do convênio diante da inexecução parcial do objeto com ausência de etapa útil, decorrentes de irregularidades já demonstradas na documentação constante do processo" (peça 2, p. 279; grifei) .
4.	De acordo com o Relatório de Visita Técnica realizada em 1º.4.2014 (peça 2, p. 115-117) , a Funasa atestou a execução do Convênio 368/2007 em 72,7%. O Chefe da Diesp/AL informou que o Sistema de Água objeto do referido ajuste não entrou em operação, de modo que "o percentual de execução do objeto é 0%" (peça 2, p. 113, de 24.4.2014; grifei) .
5.	Além da execução parcial da avença, consta dos autos que a Sra. Joselita Cansanção, apesar das notificações encaminhadas pela Funasa (peça 2, p. 219, 223 e 229) , não apresentou a prestação de contas final do Convênio 368/2007.
6.	Nesse sentido, ao longo do trâmite processual, foram promovidas as citações e audiência nos termos determinados pelo Ministro José Mucio, então relator do processo (Despacho à peça 21, de 21.6.2018) : 
a) citação de Amaro Guimarães Rocha Júnior em solidariedade com Resolve Limpeza e Manutenção Ltda. quanto ao dano de R$ 119.665,66 (6/12/2012) , decorrente de pagamento por serviços não realizados; 
b) citação de Joselita Camila Bianor Farias Cansanção em solidariedade com Resolve Limpeza e Manutenção Ltda. quanto ao dano de R$ 16.834,34 (25/3/2013) , em razão de pagamento por serviços não realizados; 
c) citação individual de Amaro Guimarães Rocha Júnior quanto ao débito de R$ 241.448,54 (16/8/2012) , R$ 8.549,77 (22/10/2012) e R$ 113.501,69 (6/12/2012) , por não exercer seu dever constitucional de comprovar a regular aplicação dos recursos que geriu; e 
d) audiência de Joselita Camila Bianor Farias Cansanção em razão da omissão em efetivar a prestação de contas do convênio.
7.	Devidamente instruído o feito, a Secex-TCE, em pronunciamentos uniformes, peças 69 a 71, com a concordância do Ministério Público junto ao TCU, parecer à peça 72, propôs considerar revéis os ex-prefeitos Joselita Camila Bianor Farias Cansanção (CPF 042.910.954-73, gestão: 2013-2016) e Amaro Guimarães Rocha Júnior (CPF: 209.670.634-34, gestão: 2009/2012) ; julgar irregulares as contas; imputar débito e aplicar multa. 
8.	Razão assiste à unidade instrutiva e ao parquet especializado. Vejamos.
9.	O ex-prefeito Amaro G. Rocha Júnior foi devidamente citado, no entanto não apresentou alegações de defesa tampouco recolheu o débito a ele imputado. Formulou, na peça 63, pedido de prorrogação de prazo para responder aos Ofícios de Citação 0531 e 0532/2018-TCU/SECEX-AL (peças 57 e 58) .
10.	Apesar de o pedido de prorrogação de prazo ter sido deferido pelo TCU (peça 67) , não constam dos autos alegações de defesa por parte do Sr. Amaro G. Rocha Júnior.
11.	Semelhantemente, a responsável Joselita Camila Bianor Farias Cansanção foi citada e chamada em audiência mediante o Ofício 0428/2018-TCU/SECEX-AL, entregue no endereço constante da base de dados da Receita Federal (peça 23) . O Aviso de Recebimento do mandado citatório está acostado à peça 31, constando que o expediente foi recebido no dia 9.7.2018 pelo Sr. Daniel de Oliveira.
12.	Decorrido in albis o prazo para atendimento à regular citação, os responsáveis Joselita Camila Bianor Farias Cansanção e Amaro Guimarães Rocha Júnior devem ser considerados revéis para todos os efeitos, dando-se prosseguimento ao processo (art. 12, § 3º, da Lei 8.443/1992, c/c art. 202, § 8º, do RI/TCU) .
13.	Reconhecida a revelia dos aludidos responsáveis e inexistindo, nos autos, elementos que evidenciem boa-fé dos ex-gestores ou que ilidam o débito a eles imputados, o Tribunal, em cumprimento ao § 6º do art. 202 do RI/TCU, deve proferir, "desde logo, o julgamento definitivo de mérito pela irregularidade das contas".
14.	A seu turno, as contas da empresa Resolve Limpeza e Manutenção Ltda. devem, igualmente, ser julgadas irregulares, pois, apesar de a pessoa jurídica ter apresentado defesa, suas alegações, consoante demonstrado pela unidade instrutiva, não lograram afastar as irregularidades a ela atribuídas. Com efeito, não constam do processo elementos hábeis a contrapor a conclusão das instâncias administrativas (Funasa) segundo a qual somente teriam sido executados 72,7% do Convênio 368/2007.
15.	Além da irregularidade das contas dos responsáveis, emerge dos autos o dever de recomposição do erário federal. Vale dizer, aos responsáveis deve ser imputado o débito decorrente da não execução do Convênio 368/2007, cada um na medida de sua responsabilidade.
16.	O Sr. Amaro Júnior foi responsável por pagar à empresa o valor de R$ 483.165,66 (recursos federais) . Este é o valor histórico imputado ao referido ex-gestor, pois não houve a comprovação do dever constitucional de comprovar a regular aplicação dos recursos públicos. Desses R$ 483.165,66, R$ 119.665,66 devem ser em solidariedade com a empresa Resolve Limpeza e Manutenção Ltda. porquanto corresponde ao valor pago pelo ex-prefeito sem a devida contraprestação.
17.	Por seu turno, o débito que deve ser imputado à Sra. Joselita Cansanção totaliza R$ 16.834,34, correspondentes aos recursos federais por ela pagos à empresa Resolve Limpeza e Manutenção Ltda., sem a devida contraprestação por parte da pessoa jurídica. 
18.	De outra banda, à empresa contratada deve ser imputado o débito total de R$ 136.500,00      (R$ 119.665,66 em solidariedade com o Sr. Amaro Júnior e R$ 16.834,34 em solidariedade com a Sra. Joselita Cansanção) , por ter percebido tais valores sem a devida prestação do serviço. Rememore-se que o percentual do objeto que fora executado totaliza 72,7%, que corresponde a R$ 363.500,00 (de recursos da União) . Considerando que lhe foram pagos R$ 500.000,00 à conta dos recursos federais, deve a empresa restituir aos cofres públicos a quantia de R$ 136.500,00                                             [R$ 500.000,00-R$ 363.500,00], que corresponde ao percentual não executado (27,3%) .
19.	No que toca à multa cabível na presente hipótese, acolho a proposta da unidade instrutiva no sentido de que devem os responsáveis ser sancionados com a reprimenda do art. 57 da Lei 8.443/1992. 
20.	Embora a Sra. Joselita Cansanção não tenha apresentado justificativa acerca da não apresentação das contas do Convênio 368/2007, razão assiste à SecexTCE e ao parquet especializado ao defenderem a aplicação àquela responsável apenas da multa do art. 57. É que a multa do art. 58, inciso I, nesse caso, resta absorvida pela prevista no art. 57 da LOTCU.
21.	Ademais, no que tange à pretensão punitiva, registro que a medida não se encontra fulminada pela prescrição, pois não transcorreu o prazo prescricional geral de 10 anos previsto no art. 205 do Código Civil, aplicável na espécie conforme assentado pelo Tribunal no Acórdão 1441/2016-TCU-Plenário, redator Ministro Walton Alencar Rodrigues. Com efeito, os danos apurados na TCE ocorreram nos anos de 2012 e 2013.
22.	Segundo consta do Relatório de Acompanhamento 6/2014-Funasa (peça 2, p. 204) , os pagamentos efetuados à empresa Resolve Ltda. no âmbito do Convênio 368/2007 foram efetuados em 16.8.2012, 25.10.2012, 6.12.2012 e em 27.3.2013. Por sua vez, o ato que ordenou as citações foi exarado em 21.6.2018 (Despacho à peça 21) , portanto, dentro do prazo decenal delineado no Acórdão 1441/2016-TCU-Plenáriolenário, o que implica a não prescrição da pretensão punitiva que deve ser levada a cabo pelo Tribunal.
23.	Posto isso e por serem necessárias e razoáveis, aplico, nos termos do art. 57 da Lei 8.443/1992, multas individuais de: R$ 50.000,00 ao Sr. Amaro Guimarães Rocha Júnior; de R$ 5.000,00 à          Sra. Joselita Camila Bianor Farias Cansanção; e de R$ 10.000,00 à empresa Resolve Limpeza e Manutenção Ltda.
24.	Ante o exposto, acolho a proposta da unidade instrutiva, bem como o parecer ofertado pelo Ministério Público junto ao TCU, os quais integram as presentes razões de decidir, e voto no sentido de que seja adotado o Acórdão que ora submeto à consideração deste Colegiado.
TCU, Sala das Sessões Ministro Luciano Brandão Alves de Souza, em 3 de dezembro de 2019.
RAIMUNDO CARREIRO 
Relator